ACORDAO-COMPLETO-2526871

ACÓRDÃO 377/2022 ATA 7/2022 - PLENÁRIO

VISTOS, relatados e discutidos estes Embargos de Declaração opostos pelo Sr. Antônio José Domingues de Oliveira Santos em face do Acórdão 70/2022-TCU-Plenário, o qual conheceu e rejeitou embargos declaração por ele opostos em face do Acórdão 2442/2021-TCU-Plenário, proferido nos autos deste processo de Prestação de Contas do Senac - Administração Nacional, referente ao exercício de 2003, 
ACORDAM os Ministros do Tribunal de Contas da União, reunidos em sessão de Plenário, ante as razões expostas pelo Relator, em:
9.1. conhecer dos embargos de declaração, com fundamento nos arts. 34 da Lei 8.443/1992, e 287 do Regimento Interno/TCU, para, no mérito, rejeitá-los; e
9.2. alertar ao embargante de que, nos termos do art. 287, § 6º, do Regimento Interno/TCU, em caso de oposição de novos embargos esses poderão vir a ser considerados por este Tribunal como meramente protelatórios, e, assim, serem recebidos como mera petição, sem prejuízo de esta Corte, no exame desse novo expediente, também entender pela aplicação de sanção prevista no art. 58, inciso II, da Lei 8.443/1992, na linha dos precedentes Acórdãos 593/2017, 1.687/2020, 2.001/2020 e 1764/2021, todos do Plenário; e
9.3. dar ciência deste Acórdão ao embargante.

Embargos de declaração contra acórdão que conheceu e rejeitou embargos declaração anteriormente opostos em face deliberação proferida nos autos de prestação de contas da entidade referente ao exercício de 2003.

Serviço Nacional de Aprendizagem Comercial - Departamento Nacional.

3. Interessados/Responsáveis/Recorrentes:
3.1. Interessado: Serviço Nacional de Aprendizagem Comercial - Departamento Nacional (33.469.172/0001-68).
3.2. Responsáveis: Abram Abe Szajman (XXX.214.108-XX); Antônio José Domingues de Oliveira Santos (XXX.706.557-XX); Cogefe Engenharia Comercio e Empreendimentos Ltda (17.455.288/0001-91); Eliane Pereira da Silva (XXX.710.957-XX); Infracon Construtora e Incorporadora Eireli (02.329.639/0001-40); Mercedes Marques da Silva (XXX.922.507-XX); Renato Rossi (XXX.285.626-XX).
3.3. Recorrente: Antônio José Domingues de Oliveira Santos (XXX.706.557-XX).

13.1. Ministros presentes: Ana Arraes (Presidente), Walton Alencar Rodrigues, Benjamin Zymler, Bruno Dantas, Jorge Oliveira e Antonio Anastasia.
13.2. Ministros-Substitutos convocados: Augusto Sherman Cavalcanti (Relator) e Marcos Bemquerer Costa.

AUGUSTO SHERMAN

Ministro-Substituto Augusto Sherman Cavalcanti.

Trata-se de Embargos de Declaração opostos pelo Sr. Antônio José Domingues de Oliveira Santos em face do Acórdão 70/2022-TCU-Plenário, o qual conheceu e rejeitou Embargos de Declaração por ele opostos em face do Acórdão 2442/2021-TCU-Plenário, proferido nos autos deste processo de Prestação de Contas do Senac - Administração Nacional, referente ao exercício de 2003.
2.	Aduz o embargante que os novos embargos opostos (peça 268) se dá em razão de que a decisão embargada se mantém contrária à mais recente jurisprudência desta Corte de Contas sobre a matéria versada nos autos, incorrendo em contradição.
3.	Além disso, entende que no decorrer do julgamento ocorreu a superveniência de norma legal mais favorável ao embargante, a qual deveria ter aplicação retroativa, de modo a reforçar o seu entendimento pelo conhecimento dos embargos e atribuição de efeitos infringentes de sorte a afastar sua responsabilização.
4.	Os dois argumentos ora oferecidos podem assim ser sintetizados:
	4.1 - contradição do acórdão embargado à jurisprudência do TCU: estaria a deliberação em conflito/contradição com o enunciado do precedente Acórdão 2585/2021-TCU-Plenário (Relator Ministro Jorge Oliveira) , segundo o qual não caberia ao gestor máximo ser responsabilizado por aspectos técnicos que não lhe competem supervisionar, como vem a ser as planilhas de preços nas quais os órgãos técnicos apontaram sobrepreço. Cita ainda que houve omissão quanto aos requisitos relativos ao apontamento de culpa (in vigilando e in elegendo) , em contradição com o precedente Acórdão 183/2016-TCU-Plenário (Relator Ministro Vital do Rêgo) ;
	4.2 - Superveniência da Lei 14.230/2021: aduz que houve superveniência da referida lei, no curso do julgamento, que conferiu nova redação ao art. 10 da Lei 8.429/1992 (Lei de Improbidade Administrativa) , a qual teria o efeito de modificar o resultado deste processo, haja vista que a Lei 14.230/21 aboliu do sistema jurídico pátrio a possibilidade de atribuição de responsabilidade por improbidade administrativa por ato ilícito culposo, ao passo que foi condenado justamente por ato culposo.
5.	Diante dessas razões, requer o conhecimento dos embargos e o seu provimento, para conferir efeitos infringentes e afastar sua responsabilização no processo.
	É o Relatório.

Bruno Murat do Pillar (95.245/OAB-RJ), Alain Alpin Mac Gregor (101.780/OAB-RJ) e outros, representando Antônio José Domingues de Oliveira Santos; Alain Alpin Mac Gregor (101.780/OAB-RJ) e Ana Paula Tomazzetti Urroz Maciel Pinheiro (10.598/OAB-DF), representando Serviço Nacional de Aprendizagem Comercial - Departamento Nacional; Luiz Fernando Caldas Freitas (38.027/OAB-GO), Gisela Pereira de Souza Melo (19.718/OAB-GO) e outros, representando Infracon Construtora e Incorporadora Eireli.

Não atuou.

EMBARGOS DE DECLARAÇÃO SOBRE EMBARGOS DE DECLARAÇÃO REJEITADOS, RELATIVOS À APRECIAÇÃO DE CONTAS ORDINÁRIA. AUSÊNCIA DE OMISSÕES, CONTRADIÇÕES E OBSCURIDADES. TENTATIVA DE PROTELAÇÃO DA DELIBERAÇÃO ADOTADA. REJEIÇÃO. CIÊNCIA AO EMBARGANTE DE QUE A OPOSIÇÃO DE NOVOS EMBARGOS RESULTARÁ NO RECEBIMENTO DO EXPEDIENTE COMO MERA PETIÇÃO.

PRESTAÇÃO DE CONTAS SIMPLIFICADA (PCSP)

Secretaria de Controle Externo do Desenvolvimento Econômico (SecexDesenvolvimento).

Em exame Embargos de Declaração opostos pelo Sr. Antônio José Domingues de Oliveira Santos em face do Acórdão 70/2022-TCU-Plenário, o qual conheceu e rejeitou Embargos de Declaração por ele opostos em face do Acórdão 2442/2021-TCU-Plenário, proferido nos autos deste processo de Prestação de Contas do Senac - Administração Nacional, referente ao exercício de 2003. Por meio da deliberação original, este Tribunal julgou irregulares suas contas, com condenação em débito, além de lhe aplicar multa proporcional.
2.	Aduz o recorrente que os novos embargos opostos se dão em razão de que a decisão embargada se mantém contrária à mais recente jurisprudência desta Corte de Contas sobre a matéria versada nos autos, incorrendo em contradição.
3.	Além disso, entende que no decorrer do julgamento ocorreu a superveniência de norma legal mais favorável ao embargante, a qual deveria ter aplicação retroativa, de modo a reforçar o seu entendimento pelo conhecimento dos embargos e pela atribuição de efeitos infringentes, de sorte a afastar sua responsabilização.
4.	Não assiste razão ao recorrente, no manejo destes novos embargos.
5.	Primeiro, porque a contradição a ensejar este remédio processual se refere àquela interna, presente entre os termos da própria deliberação, e não entre diferentes julgados do Tribunal. Cito, a título meramente exemplificativo, os seguintes entendimentos extraídos da jurisprudência selecionada já sedimentada sobre a matéria:
"É descabido o manejo de embargos de declaração para apontar contradição entre o acórdão recorrido e outras deliberações do TCU ou Tribunais Superiores."
Acórdão 198/2007-TCU-Plenário | Relator: VALMIR CAMPELO
ÁREA: Direito Processual | TEMA: Embargos de declaração | SUBTEMA: Contradição
Outros indexadores: Julgamento, Tribunal Superior, Divergência
***
"É descabido o manejo de embargos de declaração para apontar contradição entre o acórdão recorrido e outras deliberações do TCU ou para discutir questões que não foram levantadas anteriormente. Embargos declaratórios se prestam a sanar eventual omissão (referente a questões relevantes trazidas pelas partes e não abordadas pelo relator) , obscuridade (dificuldade no entendimento do texto da deliberação que torne incompreensível o comando imposto ou a manifestação de vontade do Tribunal) ou contradição (afirmação conflitante na fundamentação da decisão ou entre esta e a conclusão alcançada pelo relator) ."
Acórdão 1035/2019-TCU-Plenário | Relator: WALTON ALENCAR RODRIGUES
ÁREA: Direito Processual | TEMA: Embargos de declaração | SUBTEMA: Abrangência
Outros indexadores: Contradição, Jurisprudência, Divergência, Obscuridade, Omissão
Publicado:
Boletim de Jurisprudência nº 264 de 27/05/2019
***
"Não configura contradição apta ao acolhimento de embargos de declaração o apontamento de divergência entre o acórdão atacado e a jurisprudência, a doutrina, o ordenamento jurídico ou normas procedimentais das unidades que compõem a Secretaria do Tribunal. A contradição que se combate mediante embargos é aquela resultante de incompatibilidades verificadas entre as proposições constantes do voto ou, ainda, entre a fundamentação do voto e o dispositivo do acórdão."
Acórdão 69/2022-TCU-Plenário | Relator: AUGUSTO SHERMAN
ÁREA: Direito Processual | TEMA: Embargos de declaração | SUBTEMA: Contradição
Outros indexadores: Delimitação, Divergência
6.	Vale ressaltar que esse último enunciado foi extraído de outro julgado proferido em face de embargos opostos pelo mesmo responsável, sendo já de seu conhecimento prévio.
7.	Igualmente não socorre o embargante o argumento de que houve superveniência de dispositivo legal a ensejar a modificação do entendimento sobre a matéria objeto de julgamento.  
8.	O embargante se reporta à Lei 14.230/2021 e aduz que no curso do julgamento referida lei conferiu nova redação ao art. 10 da Lei 8.429/1992 (Lei de Improbidade Administrativa) , abolindo do sistema jurídico pátrio a possibilidade de atribuição de responsabilidade por improbidade administrativa decorrente de ato ilícito culposo, ao passo que foi condenado justamente por ato culposo. O embargante parece entender que os atos que lhe foram imputados decorreram de enquadramento por improbidade administrativa ou assemelhado, a abarcar o novel entendimento firmado na lei.
9.	Não vejo, a propósito desse argumento, todavia, qualquer omissão, contradição ou obscuridade no julgado realizado por este Tribunal, passível de embargos de declaração.
10.	Nenhum reflexo tem essa modificação sobre os julgados da Corte de Contas, haja vista que aqui não se apura responsabilidades com base em atos dolosos como aqueles reportados na Lei de Improbidade Administrativa. O dolo eventualmente pode estar presente e comprovado nos autos, mas essa não é condição sine qua non para o alcance deste Tribunal de Contas.
11.	Veja-se, a propósito, alguns dos entendimentos também extraídos da jurisprudência selecionada deste Tribunal a respeito:
"A responsabilidade dos jurisdicionados perante o TCU é de natureza subjetiva, caracterizada mediante a presença de simples culpa stricto sensu, sendo desnecessária a caracterização de conduta dolosa ou má-fé do gestor para que ele seja instado a ressarcir os prejuízos que tenha causado ao erário."
Acórdão 4485/2020-TCU-Primeira Câmara | Relator: BENJAMIN ZYMLER
ÁREA: Responsabilidade | TEMA: Natureza jurídica | SUBTEMA: Abrangência
Outros indexadores: Culpa, Responsabilidade subjetiva, Má-fé, Dolo, Débito
Publicado:
Boletim de Jurisprudência nº 306 de 04/05/2020
*** 
"O julgamento pela irregularidade das contas do responsável com condenação para que ele promova o ressarcimento do dano ao erário independe de ter havido ou não prática de ato de improbidade administrativa ou obtenção de vantagem pessoal em decorrência da gestão de recursos públicos."
Acórdão 10853/2018-TCU-Primeira Câmara | Relator: BRUNO DANTAS
ÁREA: Direito Processual | TEMA: Julgamento de contas | SUBTEMA: Improbidade administrativa
Outros indexadores: Débito, Enriquecimento ilícito, Contas irregulares
***
"O julgamento pela irregularidade das contas do responsável com condenação para que ele promova o ressarcimento de dano ao erário independe de ter havido ou não prática de ato de improbidade administrativa ou obtenção de vantagem pessoal em decorrência da gestão de recursos públicos."
Acórdão 746/2020-TCU-Plenário | Relator: RAIMUNDO CARREIRO
ÁREA: Direito Processual | TEMA: Julgamento de contas | SUBTEMA: Improbidade administrativa"
12.	Dessarte, entendo que os embargos ora oferecidos devam ser conhecidos e rejeitados. 
13.	Adicionalmente, entendo que deva o Tribunal alertar ao embargante que em caso de oposição de novos embargos esses poderão vir a ser considerados por este Tribunal como meramente protelatórios, e, assim, serem recebidos como mera petição, nos termos do art. 287, § 6º, do Regimento Interno/TCU, uma vez que já foram manejados dois expedientes dessa natureza.
14.		Como mencionado pelo Ministro Walton Alencar Rodrigues ao conduzir o Acórdão 1764/2021-TCU-Plenário, "a interposição de embargos meramente protelatórios dificulta o exercício das competências atribuídas a este Tribunal pela Constituição Federal, por tumultuarem a marcha processual e subtraírem tempo do corpo técnico desta Casa e dos membros deste colegiado, que poderia ser empregado em processos de materialidade e relevância". 
15.	Nesses casos, conforme mencionado por Sua Excelência, o Tribunal tem adotado, inclusive, solução mais gravosa, como aquela empregada no aludido acórdão e nos Acórdãos 593/2017, da relatoria do E. Ministro Bruno Dantas, e 1.687/2020 e 2.001/2020, também do Ministro Walton Alencar, todos do Plenário, aplicando ao embargante a multa prevista no artigo 58 da Lei 8.443/1992 c/c o artigo 1.026, § 2º, do Novo Código de Processo Civil (Lei 13.105/2015) , na forma do artigo 298 do Regimento Interno do TCU.
16.	Não cogito, neste momento, da aplicação da mencionada sanção, por entender suficiente a proposição referida, no sentido de cientificar-se o embargante, de modo a não incidir nessa circunstância.
	Ante o exposto, manifesto-me por que o Tribunal aprove o Acórdão que ora submeto à deliberação deste Colegiado.
TCU, Sala das Sessões, em 23 de fevereiro de 2022.
AUGUSTO SHERMAN CAVALCANTI 
Relator